【裁判字號】    97,勞訴,70
【裁判日期】    971202
【裁判案由】    返還不當得利
【裁判全文】
臺灣板橋地方法院民事判決              97年度勞訴字第70號
原      告  行政院衛生署樂生療養院
法定代理人  乙○○
訴訟代理人  李樂濟律師
被      告  丙○○
            甲○○
上列當事人間請求返還不當得利事件，於中華民國97年11月18日
言詞辯論終結，本院判決如下：
    主          文
被告丙○○應給付原告新臺幣捌萬零佰陸拾捌元，及自中華民
國九十七年七月八日起至清償日止按週年利率百分之五計算之利
息。
被告甲○○應給付原告新臺幣萬壹仟佰零貳元，及自中華民
國九十七年十月十一日起至清償日止按週年利率百分之五計算之
利息。
訴訟費用由各自被告負擔。
本判決得為假執行。
    事 實 及 理 由
壹、當事人之主張：
一、原告方面：
    聲明：
    (一)被告丙○○應給付原告新臺幣（下同）80,368元，及自起
      訴狀繕本送達翌日起至清償日止按週年利率百分之五計算
      之利息。
    (二)被告甲○○應給付原告31,302元，及自起訴狀繕本送達翌
      日起至清償日止按週年利率百分之五計算之利息。
    (三)原告願供擔保以代釋明，請准宣告假執行。
    其陳述及所提出之證據如下：
(一)按勞工工作年資自受僱之日起算，適用勞動基準法前之工作
    年資，其資遣費及退休金給與標準依當時應適用之法令規定
    計算，當時無法令可資適用者，依各該事業單位自訂之規定
    或勞雇雙方之協商計算之。適用勞動基準法後之工作年資，
    其資遣費及退休金給與標準依第17條及第55條規定計算，勞
    動基準法第84條之2 定有明文。又按工友之退休，依勞動基
    準法之規定，按其服務年資發給一次退休金，工友適用勞動
    基準法前之服務年資，每服務半年給與1 個基數，滿15年後
    另行一次加發一個基數，但最高總數以61個基數為限，未滿
    半年者，以半年計，滿半年以上未滿一年者，以一年計。一
    次退休金均以工友最後在工時之月工餉及本人實物代金為基
    數，工友適用勞動基準法後之服務年資，依勞動基準法第55
    條及其他相關法令規定發給退休金，行政院頒訂之「事務管
    理規則」第363 條亦定有明文。準此，原告醫院於87年7 月
    1 日起適用勞動基準法，於計算員工退休金時，依據勞動基
    準法第84條之2 規定，87年7 月1 日起以原告原所適用之行
    政院頒訂之「事務管理規則」計算，87年7 月1 日之後則以
    勞動基準法第55條規定計算。勞動基準法第55條規定勞工每
    工作滿1 年給與2 個基數之平均工資退休金，超過15年時，
    每滿1 年給與1 個基數之平均工資退休金，惟因原告計算被
    告等人之退休金有誤，致遭審計部函示必須追繳溢發之金額
    ，故原告依法向被告等人起訴追繳。茲就被告等人個別溢發
    之金額分述如下。
(二)被告丙○○在任職原告醫院共19年又3 月之年資，在87年7
    月1 日適用勞動基準法前有16年9 個月年資，原告就被告
    丙○○於適用勞動基準法前之年資少計2 個基數，少發退休
    金30,840元，適用勞動基準法之年資為2 年7 個月，依據
    勞動基準法第55條規定，年資滿15年後每滿1 年計算1 個基
    數平均工資，故應核給3 個基數平均工資，原告誤以每滿1
    年給與2 個基數平均工資，而核給6 個基數平均工資，多核
    給被告丙○○3 個基數平均工資之退休金，原告就被告依
    勞工退職補償金發給辦法計算補償金之年資基數溢計11個基
    數，而溢發23,908元，被告丙○○之平均工資為29,100元
    ，乘以3 個基數，原告共溢發被告丙○○87,300元之退休金
    ，另補償金年資基數溢計11個基數而溢發23,908元，共計溢
    發80,368元，故被告丙○○尚應繳回80,368元之退休金。
(三)被告甲○○（原起訴狀載為林甲○○，已經原告依戶籍謄本
    更正為甲○○）在任職原告醫院共15年又11月之年資，在87
    年7 月1 日適用勞動基準法前有10年10個月年資，適用勞動
    基準法之年資為5 年1 個月，依據勞動基準法第55條規定，
    年資滿15年後每滿1 年計算1 個基數平均工資，故應核給10
    個基數平均工資，原告誤以每滿1 年給與2 個基數平均工資
    ，而核給11個基數平均工資，多核給被告甲○○1 個基數平
    均工資之退休金，被告甲○○之平均工資為31,302元，溢發
    31,302元退休金。
(四)按無法律上之原因而受利益，致他人受損害者，應返還其利
    益。民法第179 條定有明文。本件因原告計算錯誤而使被告
    等人分別溢領如附表所示之金額，並致原告受有損害，為此
    原告爰依不當得利法律關係請求被告分別返還如附表所示之
    金額及自起訴狀繕本送達翌日起算之利息。由於審計部與衛
    生署對於此件追繳部分有追蹤，故希望能先拿到執行名義。
(五)證據：提出審計部95年10月26日台審部三字第0950005080號
    函、簽呈、行政院衛生署樂生療養院工友請領退休金計算單
    、工友退休金相關給付總表、工友退職補償金發給名冊、戶
    籍謄本等影本為證據。
二、被告丙○○方面：
    聲明及陳述略以：值班費及加班費、夜點費等都沒給付給被
    告，時間已經很久，都已經不在了。因而聲明請求駁回原告
    之訴等語。
三、被告甲○○方面：
    聲明及陳述略以：現在沒有工作，無法負擔。因而聲明請求
    駁回原告之訴等語。
貳、得心證之理由：
一、原告主張之前揭事實，業據提出與其陳述相符之審計部95年
    10月26日台審部三字第0950005080號函、簽呈、行政院衛生
    署樂生療養院工友請領退休金計算單、工友退休金相關給付
    總表、工友退職補償金發給名冊、戶籍謄本等影本為證據；
    被告等三人亦不爭執原告所主張之事實，則自堪認原告上開
    主張為真實，而得以採信。至於被告甲○○抗辯現在已無資
    力可以清償此部分債務一節，並不能妨害原告對其請求清償
    債務，其此部分抗辯尚非可採；另被告丙○○抗辯稱原告計
    算平均工資並未將值班費、加班費、夜點費等列入計算等語
    ，但並未提出證據證明其此一抗辯屬實，自難認為其此部分
    抗辯為真實可採。
二、按「無法律上之原因而受利益，致他人受損害者，應返還其
    利益。雖有法律上之原因，而其後已不存在者，亦同。」，
    民法第179 條定有明文。本件原告主張依不當得利之法律關
    係請求被告等應將溢領之退休金及分別自起訴狀繕本送達翌
    日起按法定利率計算之利息返還原告，為有理由，應予准許
    。
參、假執行之宣告：本件原告勝訴部分，係所命給付之金額或價
    額未逾新臺幣50萬元之判決，該原告勝訴部分應依民事訴訟
    法第389 條第1 項第5 款規定，依職權宣告假執行。
肆、本件事證已臻明確，兩造其餘主張及攻擊防禦方法與證據，
    經本院斟酌後，與本件判決結果已不生影響，故不一一論列
    ；附此敘明。
伍、結論：原告之訴為有理由，依民事訴訟法第78條、第85條第
    1 項、第389 條第1 項第5 款，判決如主文。
中    華    民    國    97    年    12    月    2     日
            民事第一庭  法  官  許瑞東
以上正本證明與原本無異
如對本判決上訴，須於判決送達後20日內向本院提出上訴狀
中    華    民    國    97    年    12    月    2     日
                        書記官  賴玉芬


司法院資訊處製作；財團法人民間司法改革基金會備份。
